【裁判字號】    95,上易,966
【裁判日期】    950628
【裁判案由】    詐欺
【裁判全文】
臺灣高等法院刑事判決                 95年度上易字第966號
上  訴  人  台灣桃園地方法院檢察署檢察官
上  訴  人
即  被  告  乙○○
上列上訴人因被告詐欺案件，不服臺灣桃園地方法院95年度易字
第61號，中華民國95年 3月31日第一審判決（起訴案號：臺灣桃
園地方法院檢察署94年度偵字第21388號 ），提起上訴，本院判
決如下：
    主  文
原判決撤銷。
乙○○幫助意圖為自己不法之所有，以詐術使人將本人之物交付
，處有期徒刑柒月。
    事  實
一、乙○○明知當今不法份子為掩飾其不法犯行，避免執法人員
    之循線追緝，經常以低利或編造各種理由為誘餌，誘使民眾
    提供金融機構帳戶、存摺、提款卡、密碼等個人金融資料，
    渠等再利用取得之帳戶等個人金融資料供作對外詐騙或其他
    各種不法用途使用，可預見將金融機構帳戶存摺、提款卡、
    密碼等個人金融資料提供予不詳之人使用，可能幫助不法集
    團遂行詐欺取財之犯罪目的，仍基於縱有人以其金融帳戶實
    施詐欺犯罪亦不違背其本意之幫助犯意，於民國94年7 月1
    日，在臺北市○○區○○路12號之台北國際商業銀行景美分
    行，開立帳號 000-000-00-00000-0-00號帳戶後，隨即於當
    日在臺灣地區某不詳地點，將其上開開立之帳戶存摺、提款
    卡、密碼單，提供予真實姓名年籍不詳成年人所屬詐欺集團
    使用。該詐欺集團成員中之某不詳姓名之成年男子，於同年
    月 7日上午10時許，撥打電話予甲○○，佯以知悉甲○○所
    有、車號8619 -F8號之自小客車下落為由（該自小客車係於
    94年7月2日在桃園縣桃園市○○路61巷口失竊），要求甲○
    ○撥打00-0000000號電話，甲○○依指示撥打後，一名姓名
    年籍不詳、自稱「蔡董」之成年男子，告知伊失車在其手上
    ，要伊匯款新臺幣（下同）60,000元後，車輛即會還伊云云
    ，致甲○○陷於錯誤，經甲○○與「蔡董」數次討價還價後
    ，甲○○於同年月8日同意付款20,000元，惟先付10,000 元
    ，待尋回車輛後，再付款10,000元，「蔡董」即告知乙○○
    上開帳戶之銀行、戶名、帳號等資料，甲○○即於同年月 8
    日下午 3時20分許在桃園縣平鎮市農會匯款10,000元至「蔡
    董」上開指定之乙○○帳戶（手續費50元、應付款項10元）
    ，並同時撥打上開00-0000000號電話告知「蔡董」匯款完畢
    ，經「蔡董」與平鎮市農會之承辦人員電話確認後，隨即由
    一名姓名、年籍不詳之成年男子，於當日下午4時1分22秒，
    在臺北縣板橋市○○路 205號之郵局漢生分行設立之提款機
    ，將上開匯款提領完畢。嗣後甲○○再以00-0000000號電話
    欲與「蔡董」聯繫還車事宜時，該電話即無法撥通，「蔡董
    」亦未再撥打電話告知，且未取回車輛，始知受騙而受損害
    。
二、案經桃園縣政府警察局桃園分局報請臺灣桃園地方法院檢察
    署檢察官偵查起訴。
    理  由
壹、程序方面
  一、按「被告以外之人於審判外之言詞或書面陳述，除法律有
      規定者外，不得作為證據」，刑事訴訟法第一百五十九條
      第一項固定有明文。惟「被告以外之人於審判外之陳述，
      雖不符同法第一百五十九條之一至之四之規定，而經當事
      人於審判程序同意作為證據，法院審酌該言詞陳述或書面
      陳述作成時之情況，認為適當者，亦得為證據。又當事人
      、代理人或辯護人於法院調查證據時，知有第一百五十九
      條第一項不得為證據之情形，而未於言詞辯論終結前聲明
      異議者，視為有前項之同意」，同法第一百五十九條之五
      亦定有明文。經查：證人即被害人甲○○民國94年 7月13
      日、11月 8日先後在桃園縣政府警察局桃園分局大樹派出
      所陳述其「前揭遭由不詳姓名年籍之人組成之詐欺集團詐
      騙10,000元，隨即遭人領走」等情之警詢筆錄（偵查卷第
      2頁、第3頁、第31頁），雖係被告乙○○以外之人於審判
      外之陳述，屬於傳聞證據，惟公訴人及被告乙○○於原審
      及本院準備程序及審判程序中對於前述證人於警詢之陳述
      之證據能力，均表示沒有爭執，且迄於言詞辯論終結前亦
      未聲明異議。本院審酌渠等陳述及證據資料作成時之情況
      ，核無違法取證或其他瑕疵，認為以之作為證據為適當，
      上開證人於審判外之陳述，自得作為證據。
  二、存提款位置資料（偵查卷第 4頁）、台北國際商業銀行歷
      史明細檔查詢單（偵查卷第 5頁）、桃園縣平鎮市農會匯
      款回條、台北國際商業銀行景美分行95年 2月20日北商銀
      景美（095）字第00011號函及所附被告上開帳戶之94年 7
      月份交易明細表各 1份（見偵查卷第20頁、第23頁、原審
      卷第22頁、第23頁）均係從電腦機器列印出來之書面資料
      ，並非人之陳述，無傳聞法則之適用，與本案事實具有關
      聯性，自得作為證據。
  三、中華郵政股份有限公司板橋郵局94年9月23日板營字第094
      0201774號函（偵查卷第6頁）檢送之「板橋漢生郵局94年
      7月8日自動櫃員機監視錄影帶翻拍照片（偵查卷第 7頁）
      ，係攝影機器所拍攝之照片，並非人之陳述，無傳聞法則
      之適用，與本案事實具有關聯性，自得作為證據。
貳、實體方面：
一、訊據被告乙○○矢口否認有何幫助詐欺之犯行，辯稱：伊於
    94年7月1日於臺北國際商業銀行景美分行開立帳號00-000-0
    0-00000-0-00號帳戶後，該帳戶之存摺、提款卡及密碼單於
    不詳時間遭竊遺失，伊並未將該帳戶之存摺、提款卡及密碼
    單交予詐欺集團使用云云。經查：
  (一)、被害人甲○○前揭遭由不詳姓名年籍之人組成之詐欺集團
      詐騙10,000元，經甲○○將款項匯入被告上開帳戶內，隨
      即遭人領走等情，業據被害人甲○○於警詢時指訴明確（
      見偵查卷第2頁、第3頁、第21頁、第22頁），並有提款位
      置資料、台北國際商業銀行歷史明細檔查詢單、桃園縣平
      鎮市農會匯款回條、台北國際商業銀行景美分行95年2 月
      20日北商銀景美（095）字第00011號函及所附被告上開帳
      戶之94年7 月份交易明細表各1份（見偵查卷第4頁、第20
      頁、第23頁）附卷可稽，足認被告前開台北國際商業銀行
      景美分行之帳戶確實供該真實年籍姓名均不詳之成年男子
      及其同夥作為向被害人甲○○詐欺取財後，取得贓款所用
      之工具至明。
  (二)、被告對於上揭帳戶係伊於94年7月1日，在台北市○○區○
      ○路12號之台北國際商業銀行景美分行開立一情，坦承不
      諱，且有開戶印鑑卡1份附卷為憑（見偵查卷第15頁、第
      16頁），堪以認定。關於被告所稱其上開存摺等物置放機
      車行李箱遭他人竊取之原因，被告前後所供不一：
  １、被告於警詢中辯稱：該帳戶係伊使用，但於94年 7月20日
      左右，在伊住處門口發現放在機車置物箱內之上開帳戶存
      摺、提款卡及密碼單遺失，伊隨即前往銀行辦理止付云云
      （見偵查卷第11頁）。
  ２、復於偵查中改稱：伊當時在作手工，為了存作手工的薪資
      ，遂開立上開銀行帳戶，伊不記得上開帳戶何時遺失，伊
      有親自到銀行口頭跟承辦的行員說伊帳戶遺失，惟銀行告
      知該帳戶被列為警示戶，故伊未辦理掛失止付，伊認為該
      帳戶沒有錢，遂未報案云云（見偵查卷第28頁）。
  ３、嗣於原審準備程序時改稱：伊於開立帳戶後，將帳戶之存
      摺、提款卡及密碼單置放於機車置物箱內隨身攜帶，嗣騎
      乘機車至臺北縣新店市○○路130巷16號3樓之三研興業股
      份有限公司洽公時，將機車置放於路邊，嗣該存摺、提款
      卡及密碼單遭竊遺失，惟同時置放於機車置物箱內之錢包
      並未遺失，伊不知存摺、提款卡及密碼單遺失，經警通知
      ，始知失竊云云，
  ４、末於原審審理時辯稱：當天伊係騎乘機車搭載伊妻子前往
      臺北縣新店市三研有限公司洽談生意，伊並未親至臺北縣
      新店市三研有限公司云云。惟查：
    (1)、被告對於其上開帳戶何時、何地、如何遺失乙節，前後
        供述不一，已難憑信。
    (2)、被告雖辯稱上開銀行帳戶係供薪資轉入之用，惟依卷附
        台北國際商業銀行景美分行95年2月20日北商銀景美（
        095）字第00011號函附被告上開帳戶之客戶歷史資料查
        詢明細表記載，94年 7月1日現金存入2,500元、跨行轉
        出217 元、自提款機提出2,006元，同年月7日跨行轉入
        30,000元、匯款轉入10,000元、自提款機提出20,006元
        、10,006元、10,006 元，同年月8日跨行轉入20,000元
        、匯款轉入10,00 0元、自提款機提出20, 006元、10,
        006元，同年月11日自提款機提出106元等情，並無被告
        所稱薪資轉入之情形。
    (3)、據卷附三研興業股份有限公司95年 2月23日函覆內容稱
        ：被告乙○○於94年 7月間，並未至該公司洽詢任何產
        品代工事項等語，被告辯稱伊於94年 7月間騎乘機車至
        三研興業公司洽談代工時，將上開帳戶之存摺、提款卡
        及密碼單置放於機車置物箱內而遭竊云云，即屬不實。
    (4)、經原審提示上開三研興業公司之函覆內容予被告閱覽時
        ，被告改稱，係伊騎乘機車載伊太太至三研興業公司洽
        談代工事項，實際上係伊太太洽談云云，惟究係何人至
        三研興業公司洽談代工事項，極易辨認，被告前後供詞
        反覆，已非記憶不清所致，且觀諸被告之個人戶籍資料
        ，被告之配偶欄係屬空白，從而，被告上開辯解，顯係
        臨訟杜撰，並非實在。
    (5)、被告雖辯稱，伊自上開帳戶開立後，即將帳戶之存摺、
        提款卡、密碼單置放於機車置物箱內，隨身攜帶，何時
        遺失伊不知情云云。惟查：依吾人日常生活經驗觀之，
        會到銀行開戶，一定是有需要時才會到銀行開戶，既然
        是有需要，當然開完戶必定隨即有交易紀錄，不可能開
        完戶，隨意置放於機車行李箱而不聞不問，是以被告抗
        辯上開存摺、提款卡及密碼資料隨意放置機車行李箱內
        云云，顯有違經驗法則。況如被告所言「將該等物品隨
        身攜帶」等語觀之，顯見被告對於其所有之存摺、提款
        卡及密碼資料一事極度重視，且金融存款帳戶事關存戶
        個人財產權益之保障，其與存戶印鑑章結合，專有性自
        屬更高，若落入不明人士手中，極易被利用為取贓之犯
        罪工具，是一般人均有妥為保管以防止他人任意使用之
        認識，被告為41歲之成年人，對此當有所認識，被告既
        將之隨身攜帶，焉何未能知悉存摺、提款卡及密碼單何
        時遺失？被告縱然係經警通知，始知悉上開帳戶之存摺
        、提款卡及密碼單遺失，自應速向銀行辦理掛失程序，
        以保障個人帳戶財產之權益，然被告未思及此，未向開
        戶銀行辦理掛失，此顯悖於一般人管理帳戶之常情及大
        反其極度重視存摺、提款卡保管使用安全之常態。再者
        ，被告郵局帳戶既分設有存摺密碼及提款卡密碼，則該
        帳戶內所有款項之提領均需輸入被告自設之密碼始得為
        之，復參以本件被害人甲○○於94年 7月8日下午3時20
        分存入被告上開帳戶之款項，隨即於同日下午4時1分22
        秒遭人以提款卡提領現金完畢等節，已如前述，衡情該
        成年男子及其同夥為順利取得贓款，勢必確信渠等手中
        所持用之銀行帳戶得正常存、提款或轉帳，且知悉該帳
        戶之存摺密碼及提款卡密碼，若非經由被告同意使用該
        帳戶及提款卡，且保證不會辦理提款卡掛失而使原有之
        提款卡頓成廢物，否則該成年男子及其同夥（即持卡提
        款之人）如何能肯認該帳戶存摺、提款卡於脫離所有權
        人持有後，亦不致辦理掛失或暫停使用，遂放心、大膽
        、好整以暇，而向人詐欺行騙並以之充為收受贓款之工
        具，要求被害人逕將贓款匯入上開帳戶後旋即提領一空
        ，顯見被告之前開帳戶之存摺、提款卡應非遺失，被告
        此部分所辯不符常情，自難採信。
  ５、至本件該成年男子及其同夥之人固係以提款卡提領現金之
      方式取得前開贓款，惟以常情而論，犯罪成員一方面須利
      用帳戶提供人所提供之帳戶，另一方面亦須防堵其等犯罪
      所得之款項經帳戶提供人先一步提領之可能，故自須令帳
      戶提供人同時交付其存摺、提款卡，並告知密碼資料，而
      被告係94年7月1日開戶，該帳戶之存提資料陸續為：現金
      存入2,500元、跨行轉出 217元、自提款機提出2,006元，
      業如前述，而被告自陳現金存入之 2,500元、提款機提出
      2,006元係伊所為，而跨行轉出217元非伊所為（見原審卷
      第30頁），惟該筆跨行轉出之 217元既係介於被告存入及
      提領現金之間，則應認該筆跨行轉出之 217元，係經被告
      同意之第三人領出，且自被告領出 2,006元後之帳戶交易
      資料，均非被告所為之情形觀之，被告應係於94年7月1日
      開立帳戶當日，即已將上開帳戶之存摺、提款卡及密碼單
      ，在不詳處所，交付予不詳姓名、年籍成員所組成之詐欺
      集團成員使用。
  ６、一名姓名、年籍不詳之成年男子，於當94年 7月8日下午4
      時1分22秒，在臺北縣板橋市○○路205號之郵局漢生分行
      設立之提款機，將上開匯款提領完畢之事實，亦有中華郵
      政股份有限公司板橋郵局94年9月23日板營字第094020177
      4號函（偵查卷第 6頁）及所檢送之「板橋漢生郵局94年7
      月8日自動櫃員機監視錄影帶翻拍照片在卷（偵查卷第7頁
      ）可稽。
  ７、查金融機關存款帳戶，一般人極易申請取得，且個人之存
      款帳戶存簿，乃關係該帳戶之款項之存取，若非極為信任
      之親友因急迫情形有立即使用之必要之情形外，否則本可
      各自自行開立帳戶使用，自無須向他人借用或價購；個人
      之帳戶存簿，亦無任意交付予不認識之人之理；又電視媒
      體對於使用人頭帳戶行詐騙或恐嚇之事，已廣為宣傳，被
      告當時為一年逾41歲之成年人，當有相當之智識程度與生
      活經驗，對此亦當認識甚明，卻猶將上開帳戶存摺、提款
      卡及密碼交付與真實姓名年籍不詳之成年男子及其同夥使
      用，雖未見有何參與詐欺被害人之行為、或於事後亦分得
      款項之積極證據，而無從認屬本件詐欺取財行為之共同正
      犯，然其將應屬個人使用之帳戶提供予他人使用，即或本
      身因而涉案、面臨刑事追訴與處罰，仍無法或不願說明其
      提供予他人使用之原由及與該他人之關係，此即彰顯其幫
      助該他人為包含詐欺取財在內等財產犯罪之不確定故意。
      而嗣後該受被告提供使用帳戶之人，果與其他同夥利用以
      之為向被害人詐欺取財之匯款帳戶使用，被告應負幫助他
      人為詐欺取財之刑責甚明。
  ８、本件被告乙○○幫助他人詐欺之事證明確，犯行足堪認定
      ，應依法論科。
二、核被告乙○○所為，係犯刑法第30條第1項前段、第339條第
    1項之幫助詐欺取財罪。被告係從犯，依刑法第30條第2項規
    定，應減輕其刑。
三、原判決以被告乙○○幫助詐欺罪事證明確，予以論科，固非
    無見，惟查：
  (一)、刑事訴訟法第159條第1項規定：「被告以外之人於審判外
      之言詞或書面陳述，除法律有規定者外，不得作為證據。
      」係以「供述證據」為規範之對象，至於「非供述證據」
      則非本條規範之對象，此觀法條規定「言詞或書面『陳述
      』」之用語自明，詎原判決理由竟謂「本件認定事實所引
      用之本件卷內所有卷證資料（包含人證與文書證據、『物
      證』等證據），並無證據證明係公務員違背法定程序所取
      得，且被告於審判期日對本院提示之卷證陳明沒意見等語
      ，且卷內之文書證據，亦無刑事訴訟法第159條之4之顯有
      不可信之情況與不得作為證據之情形，依刑事訴訟法第15
      9條至159條之 5之規定，本件認定事實所引用之本件卷證
      所有證據（包含人證與文書證據、『物證』等證據），均
      有證據能力，合先敘明。」（原判決書第 2頁倒數第13行
      至第 6行），誤認「非供述證據」亦有傳聞法則及傳聞例
      外之適用，尚有未合。
  (二)、原判決認定：「一名姓名、年籍不詳之成年男子，於當94
      年 7月8日下午4時1分22秒，在臺北縣板橋市○○路205號
      之郵局漢生分行設立之提款機，將上開匯款提領完畢之事
      實」，惟並未於理由欄內敘明認定之依據，尚有未合。
  (三)、按「量刑之輕重，固屬事實審法院得依職權自由裁量之事
      項，惟仍應受比例原則及公平原則之限制，否則其判決即
      非適法。刑事審判旨在實現刑罰權分配的正義，故法院對
      有罪被告之科刑，應符合罪刑相當之原則，使輕重得宜，
      罰當其罪，以契合社會之法律感情，此所以刑法第五十七
      條明定科刑時應審酌一切情狀，尤應注意該條各款所列事
      項以為科刑輕重之標準。」最高法院93年度台上字第5073
      號判決採同一見解。本件被告乙○○犯行明確，仍矢口否
      認犯行，且毫無悔意，足徵其惡性重大，幫助詐欺集團為
      害社會甚鉅，是以原審到庭執行職務之檢察官於論告時具
      體求刑有期徒刑七月，至為妥適，詎原判決竟以「可認定
      係詐欺取財之贓款者，亦僅被害人甲○○於94年7月8日所
      匯入之 10,000元1筆」而判處有期徒刑四月，如易科罰金
      ，以300元折算1日，顯有違罪刑相當原則，自有未合。
四、被告乙○○上訴意旨，否認犯行，指摘原判決不當，為無理
    由，已如前述；檢察官上訴，以原判決量刑過輕，指摘原判
    決，則為有理由，自應由本院將原判決撤銷改判。爰審酌被
    告明知近年來國內多有恐嚇、詐欺集團犯案，均係借用人頭
    帳戶以作為收受不法所得款項之手段，猶提供自身郵局帳戶
    供他人充為犯罪收贓之用，不僅助長恐嚇等財產犯罪於社會
    上充斥橫行，且因有「人頭戶」包藏掩飾致而查緝困難之故
    ，主犯成員遂有恃無恐，行徑乃更加囂張、狂放，直視法律
    為無物、若敝屣，馴致台灣漸成各種財產犯罪集團之樂園，
    如入無人之境，是見被告犯行所生之危害極鉅，而被告犯後
    否認犯行，不知悔改，態度惡劣，暨犯罪之動機、目的、手
    段等一切情狀及公訴人具體求處有期徒刑 7月，量處有期徒
    刑七月示懲。又被告所交付上開帳戶之存摺、提款卡及密碼
    單等資料，均未扣案，且乏確據證明尚屬存在，爰均不予宣
    告沒收，附此敘明。
據上論斷，應依刑事訴訟法第369條第1項前段、第364條、第299
條第1項前段，刑法第339條第1項、第30條第1項、第 2項，判決
如主文。
本案經檢察官黃東焄到庭執行職務。
中    華    民    國    95    年    6     月    28    日
                  刑事第一庭    審判長法  官  蔡  長  溪
                                      法  官  陳  祐  治
                                      法  官  林  俊  益
以上正本證明與原本無異。
不得上訴。
                                      書記官  廖  月  女
中    華    民    國    95    年    6     月    29    日
附錄：本案論罪科刑法條全文
刑法第三百三十九條第一項(普通詐欺罪)：
意圖為自己或第三人不法之所有，以詐術使人將本人或第三人之
物交付者，處五年以下有期徒刑、拘役或科或併科一千元以下罰
金。


司法院資訊處製作；財團法人民間司法改革基金會備份。
